【裁判字號】    89,上易,96
【裁判日期】    900524
【裁判案由】    詐欺
【裁判全文】
臺灣高等法院花蓮分院刑事判決            八十九年度上易字第九六號
    上 訴 人
    被     告  丁○○
右列上訴人因被告詐欺案件，不服臺灣花蓮地方法院八十八年度自字第十二號中華民
國八十八年十二月七日第一審判決，提起上訴，本院判決如左：
    主  文
原判決撤銷。
丁○○意圖為自己不法之所有，以詐術使人將本人之物交付，處有期徒刑壹年貳月。
    事  實
丁○○意圖為自己不法之所有，於民國八十一年三月二十二日將其所有如附表一所示
之土地，以新台幣（下同）二千八百三十七萬四千六百元出售予丙○○，雙方並訂定
買賣契約，丙○○給付定金六百萬元，詎丁○○竟於八十一年五月十三日，將上開土
地連同其所有之如附表二所示之土地，向花蓮縣政府建設局申請建造一、二樓自用農
舍，並將如附表一所示土地作為所蓋農舍之法定空地，致丙○○無法於所購買之土地
上興建農舍及辦理過戶；然丁○○仍隱瞞此事，繼續於八十一年五月十六日向丙○○
收取第二期價款四百萬元，同年六月十六日收取第三期價款三百萬元，同年八月十八
日收取第四期價款七百萬元，八十七年四月三十日收取第五期價款十八萬元，共計已
收取二千零十八萬元，至八十七年十一月間復以存證信函請求丙○○給付尾款，經丙○○向花蓮縣政府建設局查明始知被騙，向丁○○請求返還上開價金，亦拒不返還。
案經丙○○向臺灣花蓮地方法院提起自訴。
    理  由
一、訊之被告丁○○堅決否認其前揭詐欺犯行，辯稱：「伊在與自訴人簽訂如附表一
    所示土地之買賣契約前之八十年十二月一日即與案外人甲○○簽約要合建農舍，
    且與自訴人簽約之際，已明白告知附表一所示土地尚有糾紛，無法立刻辦理過戶
    ，另伊將興建農舍之事全權委託案外人乙○○處理，將附表一所示土地作為所建
    農舍之法定空地伊並不知情，伊於接獲自訴人存證信函始知此事，且即多方謀求
    解決，現伊已將農舍打掉，準備辦理註銷使用執照，伊為退伍軍人，對相關法令
    並不了解，再者，伊提供如附表一所示土地予自訴人設定四千萬元之抵押權作為
    擔保，足見伊並無詐欺之意」等語。惟查：
  (一)被告於八十年十二月一日以其所有坐落花蓮縣壽豐鄉○○段第一五九之三一、之
    三二、之一五九地號三筆土地，與甲○○訂立合建契約，約定由甲○○建築八棟
    三層樓房屋，嗣又於八十年十二月二十五日另與甲○○訂立土地買賣契約書，將
    上開土地，及同段七八之一六七、之三九六地號二筆土地，以一千五百七十萬元
    價款出售予甲○○，又於八十一年三月廿二日與自訴人丙○○訂立土地買賣契約
    書，將同段第七八之一二五、七八之三九三、七八之三九四、七八之一二六地號
    三筆土地，以二千八百三十七萬四千六百元出售予自訴人，被告旋又於八十一年
    五月一日將上開土地，連同被告所有同段第一五九之三一、一五九之三二地號兩
    筆土地，向花蓮縣政府建設局申請建造一、二樓自用農舍，並將上述出售予自訴
    人之同段第七八之一二五、七八之三九三、七八之三九四、七八之一二六地號等
    土地作為所蓋農舍之法定空地，致自訴人無法於所購買之土地上興建農舍及辦理
    移轉登記，被告竟隱瞞此項事實，繼續於八十一年五月十六日，同年六月十六日
    ，同年八月十八日先後收取四百萬元，三百萬元，七百萬元之價款，八十七年四
    月三十日又收取十八萬元價款，共計收取二千零十八萬元，至八十七年十一月間
    復以存證信函催告自訴人給付尾款，經自訴人向花蓮縣政府建設局查詢結果始知
    被騙等情，迭據自訴人於原審及本院審理時指訴甚詳，並有自訴人與被告之土地
    買賣契約書，存證信函等件在卷可稽，被告將出售予自訴人之土地，作為其與甲○○合夥農舍之法定空地，亦經本院向花蓮縣政府調取被告申請農舍之建造執照
    全卷審認無誤，並有被告與甲○○訂金合建契約及土地買賣契約在本院調閱之原
    審法院八十五年度訴字第六六號土地所有權移轉登記事件卷宗可憑。足見被告確
    有以詐術使自訴人陷於錯誤，而與之訂立買賣契約，交付價金之情事至明。
  (二)被告雖辯稱係伊委託乙○○辦理，不知有將出售予自訴人之土地，作為法定空地
    云云，惟稽之建造執照之申請，係由被告自行申請，並無委託他人辦理情事，有
    前開調閱之建造執造卷可憑，何況所有權狀均在被告掌握之中，有無將作為法定
    空地之土地出售予人，被告知之甚詳，豈有不知之理，且證人乙○○否認有代被
    告辦理之情事，所辯顯係諉卸刑責之詞，不足採信。
  (三)被告與甲○○合建之農舍，迄未拆除，法定空地亦未解除，土地尚無法移轉登記
    等情，為被告於審理期日所是認，足見被告所辯已出面解決，或已為自訴人設定
    抵押權云云，均係其推諉之一貫技倪，均不足據為有利被告之認定。
  (四)被告申請農舍建築執照時，已將如附表一所示土地與附表二所示土地併案申請，
    總基地面積為四九五二平方公尺，依耕作土地合併申請農舍面積建蔽率不得超過
    十分之一耕作面積之規定，該農舍總樓地板面積四五五點九五平方公尺，建蔽率
    面積為十分之零點四六三平方公尺，是該四筆土地（即附表一所示土地）不可分
    開，經花蓮縣政府列管在案，有花蓮縣政府八十八年五月三日八八建管字第三七
    七八五號函附卷可參（本院卷三六至四十頁），此外，本案因附表一及附表二所
    示土地合併計算面積，才會符合前開農地面積建蔽率之限制，所以附表一所示土
    地縱可以買賣，也不能辦理所有權移轉登記等情，經證人即花蓮縣政府建設局建
    管課技士楊登貴結證屬實（見原審卷第五七頁、第五八頁），被告既知上述土地
    ，已作為法定空地，無法辦理移轉登記，仍向自訴人收取價金，自有不法所有之
    意圖，雖然上開農地面積建蔽率之限制規定，係定於「實施區域計畫地區建築管
    理辦法」、「非都市土地使用管制規則」，有花蓮縣政府前開函示及證人楊登貴
    說明可參，而此等法令因非一般人可得而知，然被告既以之為法定空地，自不得
    再以之出售他人，被告所辯稱其不了解農舍面積及法定空地之相關法令，自係諉
    責之詞，不足採信。
  (五)被告與自訴人訂立買賣契約時，於特約事項約定被告應負責清理地上物官司：係
    指被告與林錫榮、陳明福、陳新居、吳鄭險、陳清源等間之地上物（耕作）官司
    （參見原審卷第六十七頁、民事執行處通知），與土地所有權之移轉登記無關。
    被告所辯其因官司，無法移轉云云，亦係諉卸刑責之詞，不足採信。
  (六)被告聲請訊問戊○○，經本院按址傳喚，無法送達，經命被告查址，迄未查報，
    自屬無從傳訊，併予明。
  綜上所述，被告前開之辯解，均係諉卸刑責之詞，不足採信。事證已臻明確，犯行
  足以認定。
二、查被告利用自訴人之不知情，使人陷於錯誤，而與之訂立買賣契約，以受價金，
    事後又拒不返還，自有不法所有之意圖，核其所為係犯刑法第三百三十九條第一
    項之詐欺罪。原審遽為諭知被告無罪之判決，自有可議。自訴人上訴意旨執此指
    摘原判決不當，為有理由，應將原判決撤銷改判，爰審酌被告行為後藉詞否認犯
    行，並無悔意，及被害人所受損害高達二千零十八萬元，又未與自訴人成立民事
    上和解，賠償損害等一切情狀，量處有期徒刑一年二月，以示懲儆。
據上論斷：應依刑事訴訟法第三百六十九條第一項前段、第三百六十四條、第三百四
十三條、第二百九十九條第一項前段，刑法第三百三十九條第一項，罰金罰鍰提高標
準條例第一條前段判決如主文。
中      華      民      國      九十      年       五     月   二十四   日
                                    審判長法官  謝  志  揚
                                          法官  賴  淳  良
                                          法官  莊  謙  崇
右正本證明與原本無異。
本件不得上訴。
                                        書記官  林  明  智
中      華      民      國      九十      年       五     月   二十五   日
附表一
花蓮縣壽豐鄉○○段第七八之一二五、七八之三九三、七八之三九四、七八之一二六
地號
附表二
花蓮縣壽豐鄉○○段第一五九之三一、一五九之三二地號


司法院資訊處製作；財團法人民間司法改革基金會備份。
